臺灣高等法院臺中分院民事判決　　　　　 99年度上字第380號
上　訴　人　王憲備
　　　　　　詮昌營造有限公司
兼　上一人
法定代理人　黃嶸鏗
共　　　同
訴訟代理人　羅豐胤律師
共　　　同
複　代理人　林正雄律師
共　　　同
訴訟代理人　黃靖閔律師
被　上訴人 財政部國有財產局
法定代理人　張佩智
訴訟代理人　謝麗莉
　　　　　　李良珠
複　代理人　劉榮滄律師
上列當事人間損害賠償事件，上訴人對於中華民國99年8月31日
臺灣南投地方法院97年度訴字第212號第一審判決提起上訴，本
院於100年3月29日言詞辯論終結，判決如下：
    主  文
原判決關於命上訴人黃嶸鏗、詮昌營造有限公司應連帶給付或上
訴人王憲備應給付超過新台幣貳佰貳拾萬肆仟伍佰元本息部分，
及命上訴人詮昌營造有限公司與上訴人王憲備負不真正連帶債務
部分，並該部分假執行之宣告，暨訴訟費用之裁判均廢棄。
上開廢棄部分，被上訴人在第一審之訴及其假執行之聲請均駁回
。
其餘上訴駁回。
第一、二審訴訟費用由上訴人詮昌營造有限公司、黃嶸鏗連帶負
擔十分之三，上訴人王憲備負擔十分之三，餘由被上訴人負擔。
    事實及理由
一、被上訴人起訴主張：
  (一)坐落南投縣埔里鎮○○段1017地號土地（重測前為大湳段92
    3之752地號，下稱系爭土地），地目：空白，使用分區為山
    坡地保育區，使用地類別為農牧用地，為中華民國所有，管
    理者為被上訴人。系爭土地緊鄰南投縣政府管理野溪範圍：
    墘溪（毗鄰同段1135地號國有土地即係墘溪），上訴人王憲
    備於民國（下同）89年9月25日申租系爭土地，經被上訴人
    臺灣中區辦事處南投分處（下稱被上訴人南投分處）90年5
    月25日、同年8月6日、91年11月5日、92年9月8日派員辦理
    現場勘查地上物使用狀況後，於93年3月17日函准減少承租
    面積異動為約7918.78平方公尺，自92年10月1日起將系爭土
    地之前開面積範圍內出租予上訴人王憲備作耕作使用。
  (二)嗣經訴外人卓廷杰檢舉系爭土地遭上訴人黃嶸鏗盜採砂石，
    經被上訴人南投分處於95年9月25日派員會同上訴人王憲備
    、南投縣政府等人實地勘查結果，遭挖取土石之國有土地為
    上訴人王憲備承租範圍內之系爭土地。復於同年10月27日被
    上訴人南投分處派員會同上訴人王憲備、黃嶸鏗、訴外人卓
    廷杰及南投縣政府人員現場勘查，依南投縣政府水利局會勘
    意見表示系爭土地及毗鄰同段1014地號等其他私有地，現場
    地表平整明顯不同，現場呈凹陷狀態，顯有盜挖土石情事，
    且經光波工程顧問有限公司（下稱光波公司）測量結果，遭
    挖取土石面積約計5822平方公尺，體積約計9899立方公尺。
    且上訴人王憲備自承暫借承租系爭土地一角供上訴人黃嶸鏗
    作為道路使用，顯有不自任耕作之實，已發生租約無效之情
    形，被上訴人南投分處乃依民法第432條規定，分別於96年1
    月5日及同年11月12日兩次通知承租人即上訴人王憲備恢復
    原狀及給付損害賠償未果，乃以97年1月17日台財產中投二
    字第0972000129號函通知自95年9月25日起終止被上訴人南
    投分處與上訴人王憲備之國有耕地放租租約。
  (三)系爭土地為國有土地，上訴人王憲備、黃嶸鏗均明知國有土
    地上之土石，未經許可不得採取、外運或販售，竟共同基於
    意圖為自己不法所有之犯意聯絡，於94年10月以後某時起至
    95年9月25日某時，假藉清運上訴人黃嶸鏗堆置於鄰地土石
    之名義，於不詳時日起，由上訴人黃嶸鏗僱請人員在現場把
    風，並僱用挖土機、砂石車司機，利用清運鄰地土石之機會
    ，趁機盜採系爭土地上之砂石後，轉賣予不知情之成運砂石
    行、中臺禪寺及其他需用砂石之工程得利，上訴人王憲備、
    黃嶸鏗以此手法總計共竊取9899立方公尺之土石。嗣經訴外
    人陳秋妹、卓廷杰告發由被上訴人南投分處函送及法務部調
    查局南投縣調查站移送偵辦，並經臺灣南投地方法院檢察署
    （下稱南投地檢署）檢察官於96年12月18日以96年度偵字第
    1279、3589號提起公訴，現於原法院刑事庭審理中。
  (四)又系爭土地遭挖除土石總體約為9899立方公尺，參酌南投縣
    政府93年4月6日修訂實施之「南投縣政府暨所屬各機關學校
    土木工程（統一）單價參考表」所列埔里地區摻砂石（天然
    ）級配料購運統一單價係為新臺幣（下同）370元╱立方公
    尺，總計被上訴人受有366萬2630元之損害。又上訴人黃嶸
    鏗為上訴人詮昌營造有限公司（下稱詮昌公司）之負責人，
    上訴人詮昌公司承包南投縣政府「埔里鎮墘溪緊急清淤工程
    兼土石標售案」工程（下稱清淤工程），於工程期間，上訴
    人黃嶸鏗曾借用上訴人王憲備承租之系爭土地範圍之一角，
    作為施工道路使用，故上訴人黃嶸鏗以上訴人詮昌公司占用
    系爭土地採取砂石，係執行其業務行為，依民法第28條規定
    ，請求上訴人詮昌公司就上訴人黃嶸鏗對被上訴人所負之損
    害賠償部分負連帶賠償責任。爰依民法第184條第1項、第18
    5條侵權行為法律關係、民法第432條承租人保管義務之法律
    關係提起本訴。
  (五)訴之聲明：(1)上訴人王憲備、黃嶸鏗、詮昌公司應連帶給付
    被上訴人366萬2630元及自98年1月1日起至清償日止，按年
    息百分之5計算之利息；(2)願供擔保，請准宣告假執行。
二、上訴人則均抗辯：
  (一)上訴人王憲備、黃嶸鏗、詮昌公司並無盜採砂石之行為：
  1.上訴人王憲備係自89年10月1日起向國有財產局臺灣中區辦
    事處南投分處（即被上訴人南投分處）承租系爭土地，種植
    香蕉等作物。承租後被上訴人南投分處曾於90年5月25日、
    91年11月5日、92年9月8日派員前往現場勘查，確認上訴人
    王憲備是否依規定使用系爭土地。
  2.於93年7月2日至4日間，敏督利颱風挾帶豐沛雨水侵襲臺灣
    ，中部地區各河川有多處水位暴漲並衝破堤防（即俗稱之七
    二水災），系爭土地亦因鄰近河流堤防潰堤，因而遭到洪水
    所帶來之土石淹沒。上訴人王憲備所種植之作物亦遭大水及
    土石流所沖毀，土地亦因而無法耕作，且原有地形地貌亦有
    改變。七二水災後，南投縣政府發包清淤工程，以將系爭土
    地附近因七二水災帶來之土石加以清運，由上訴人黃嶸鏗經
    營之詮昌公司得標。該清淤工程於94年1月10日開工，同年6
    月3日完工。於清淤工程進行期間，上訴人黃嶸鏗曾借用上
    訴人王憲備所承租系爭土地之一角，作為施工道路使用。被
    上訴人損害，因天災所造成的土石流失屬不可抗力之事由，
    上訴人均無過失可言。
  3.兩造會勘後南投縣政府僅要求被上訴人將測量成果圖另送一
    份予該府，並非如被上訴人主張之南投縣政府亦認定系爭土
    地及毗鄰1014號土地有遭到盜採砂石之情事。又上訴人黃嶸
    鏗經營之詮昌公司所承包之前開清淤工程於94年6月3日完工
    ，其取得之土石係堆置於黃榮鏗所承租鄰近之埔里鎮○○段
    1003等號土地。上訴人黃嶸鏗於堆置土石前曾向南投縣政府
    陳報，經南投縣政府來函表示「原則同意」在案。上訴人黃
    榮鏗出售予中臺禪寺之砂石乃伊承包前開南投縣政府發包之
    清淤工程所堆置之砂石，並非在系爭土地上所挖取之砂石。
  4.訴外人卓廷杰於另案刑事案件偵查中所稱於95年7、8、9月
    見上訴人出售砂石予中臺禪寺云云，並非實在。上訴人黃嶸
    鏗堆置於1018等地號土地上之砂石乃其承包清淤工程所清理
    之砂石，並非1018等地號土地之砂石，檢察官認上訴人黃嶸
    鏗因清淤工程所獲取之砂石於95年5月22日以前已經全部清
    運完畢一節，應有誤會。卓廷杰提供之航照圖並未標明系爭
    1017地號土地及上訴人黃嶸鏗租用放置砂石之1018等地號土
    地位置，且依該刑事案證人洪義力所述，現場附近並非僅有
    發包一個工程，出入砂石車甚多，即使住在當地之證人洪義
    力亦無法分辨，無從認定所挖取土石之處所即為系爭土地，
    亦無從認定挖取者即為上訴人。
  (二)上訴人王憲備並無違反承租人保管租賃物之義務：
  1.系爭土地並無遭人挖取砂石之情事，上訴人王憲備並無違反
    承租人保管租賃物之義務，被上訴人以上訴人王憲備違反契
    約，請求損害賠償或終止契約，並無所據。
  2.上訴人王憲備於93年七二水災流失時，承租土地流失，有向
    被上訴人申請減免租金，政府機關要疏濬或作堤防，承包商
    路過上訴人王憲備沒有辦法阻止，這是屬於公共工程，且供
    上訴人詮昌公司通行部分土地，與土石之流失沒有因果關係
    。上訴人王憲備固曾將承租系爭土地之一角暫借予上訴人黃
    嶸鏗作為道路使用，並非將承租土地之全部或一部轉租他人
    耕作，核與上開條例規定要件有間，且縱認符合耕地三七五
    減租條例第16條第1、2項規定，但非意謂上訴人王憲備有任
    何違反民法第432條第1項所定承租人保管義務，或有任何侵
    權行為之行為。
  (三)被上訴人並未舉證證明其損害：
    被上訴人提出之「單價參考表」，係南投縣政府所訂定，作
    為該府暨所屬機關學校發包工程時之單價參考表，與砂石價
    值無關，不能作為認定砂石價值之參考。當地的土石大部分
    是屬污泥不能作建材使用，價值不可能那麼高。
  (四)答辯聲明：(1)被上訴人之訴駁回。(2)如受不利判決，願准供
    擔保，請准免為假執行。
三、原審審酌兩造提出之攻擊防禦方法後，判決上訴人黃嶸鏗、
    詮昌營造有限公司應連帶給付或上訴人王憲備應給付被上訴
    366萬2630元及自98年1月1日起至清償日止，按年息百分之5
    計算之利息；如上訴人黃嶸鏗、詮昌公司或上訴人王憲備已
    為全部或一部之給付，於其給付之範圍內，他上訴人免為給
    付義務，並駁回被上訴人其餘之訴。就被上訴人勝訴部分，
    依兩造陳明分別命供擔保准、免為假執行，另駁回被上訴人
    其餘假執行之聲請。上訴人對原審判決不服，提起上訴，兩
    造於本院各自聲明及補充陳述如下：
  甲、聲明方面：
  (一)上訴人部分：1.原判決廢棄。2.被上訴人在第一審之訴及假
    執行聲請均駁回。
  (二)被上訴人部分：上訴駁回。
  乙、補充陳述方面：
  (一)上訴人部分略以：
  1.系爭土地所呈現之高低落差現況，係因風災後遭到豪雨及洪
    水挾帶土石流沖刷所流失，並非人為所造成或因上訴人黃嶸
    鏗於清淤工程期間將土地填高，作為施工道路使用所致。因
    天災所造成的土石流失屬不可抗力之事由，上訴人等均無過
    失可言。
  2.縱認上訴人等人應負過失賠償責任，然而關於系爭土地究竟
    流失多少土方仍有爭議。此節，原審刑事法院尚且委託水土
    保持技師公會進行鑑定中，故而原判決逕行認定系爭土地所
    流失之土方為9899立方米，顯有誤認。
  3.經查上訴人詮昌公司於95年7月1日曾出售價值445萬6856元
    （每立方米250元含運費）之天然級配予中臺禪寺。此為兩
    造不爭執事項之一，且為原判決所認定。則原判決對於上訴
    人所受損害之系爭土地土方每立方米認定為370元（不含運
    費），顯然有過高之情事。何況，上訴人主張其向南投縣政
    府承包之淤泥（含土石）部分，上訴人向縣政府購買之價格
    為每立方米29.8元，可以變賣，變賣價格以市場行情價參考
    之。另關於茂逵營造有限公司99年5月5日發票及契約書節本
    ，可以證明上訴人於99年5月間承攬南投農田水利會工程，
    所購買土方每立方米約為50元，原判決對於被上訴人所受損
    害之系爭土地土方每立方米認定為370元（不含運費），顯
    然有過高之情事。
  4.復查上訴人王憲備於99年3月31日確實有在系爭土地上回填
    土方2020立方米，此有99年3月31日系爭土地現場照片七張
    可以證明，縱認上訴人等人應該負過失賠償責任，就此部分
    ，仍有互抵之適用。
  5.關於南投分處93年7月29日函，可以證明系爭土地確實於93
    年7月間發生敏都利風災導致土石流失，上訴人王憲備於93
    年7月12日曾經提出陳情書要求租金之減免；關於南投分處
    96年1月5日函，可以證明被上訴人確實曾經要求上訴人王憲
    備應該將流失之土石回填回復原狀；關於南投地檢署97年度
    偵字第2834號不起訴處分書，可以證明上訴人王憲備、黃嶸
    鏗於96年9月間為了要回填系爭土地，經過同段（光榮段）1
    018號土地，竟遭地主陳秋妹檢舉興訟，嗣後經檢察官查明
    不起訴處分在案；關於南投地院98年度訴字第11號刑事判決
    書，可以證明上訴人王憲備於96年12月間為了要回填系爭土
    地，經過同段（光榮段）1018號土地，再次遭新地主王瑞珠
    檢舉興訟，嗣後上訴人王憲備為了盡早脫離訴訟，乃以『認
    罪』方式，得以易科罰金了事。
  (二)被上訴人部分略以：
  1.依系爭土地90年5月、90年8月、91年11月5日、92年9月8日
    之現場照片與95年9月25日及同年10月27日之現場會勘紀錄
    及照片相互對照，系爭土地之地貌確實有凹陷狀態，明顯有
    土石遭挖取之情形。
  2.依證人卓廷杰於刑事案之證述，另上訴人詮昌公司出售中臺
    禪寺砂石及詮昌公司於95年7月1日開立統一發票予中臺禪寺
    等情，則94年年底至95年9月間，上訴人黃嶸鏗確有僱工清
    運土石等情甚明。上訴人詮昌公司承攬墘溪之清淤工程，並
    申請堆置土石於九筆土地，其中並不包括系爭土地，上訴人
    黃嶸鏗辯稱並非故意盜取系爭土地土石縱認屬實，然清淤工
    程既為上訴人詮昌公司承攬之工程，上訴人黃嶸鏗身為上訴
    人詮昌公司負責人，對其承包業務範圍應知之甚詳，並應對
    僱用之人善盡監督之責，惟仍疏於注意，因而致系爭土地之
    土石為不法挖取而滅失，難謂已善盡其注意義務，而有過失
    無疑，自應依民法第184條規定，就被上訴人所受損害負賠
    償責任。
  3.上訴人王憲備擅自同意上訴人黃嶸鏗通行系爭土地，尚且放
    任上訴人黃嶸鏗挖取土石，顯然違反承租人善良管理人之注
    意義務，未善盡保管租賃物即系爭土地之責甚明，因而致系
    爭土地土石滅失，上訴人王憲備應依民法第432條規定，對
    被上訴人負損害賠償責任。
  4.被上訴人南投分處於99年4月23日現場勘查結果，上訴人係
    於毗鄰之同段1018地號私有土地部分國有土地上回填土石，
    況且上述回填土石行為，並未經土地所有人（即被上訴人）
    同意後，向目的事業主管機關即南投縣政府申請，其回填土
    石行為顯不合法。上訴人王憲備將系爭土地回填土石之行為
    ，既非合法行為，難認已回復系爭土地損害發生前之原狀。
四、本院之判斷：
  (一)被上訴人主張系爭坐落南投縣埔里鎮○○段1017地號土地（
    重測前為大湳段923之752地號）為中華民國所有，被上訴人
    為管理者，上訴人王憲備於90年10月9日與被上訴人就系爭
    土地訂定國有耕地放租租賃契約書，租賃期間自89年10月1
    日起至99年9月30日止。因訴外人卓廷杰向被上訴人檢舉遭
    上訴人黃嶸鏗盜採砂石，被上訴人分別於95年9月25日，派
    人會同上訴人王憲備與南投縣政府至系爭土地勘查，95年10
    月27日派員會同上訴人王憲備、黃嶸鏗二人及訴外人卓廷杰
    與南投縣政府至現場勘查，嗣於96年1月5日及同年11月12日
    曾兩次發文通知上訴人王憲備應將系爭土地回復原狀及給付
    遭挖除土石之損害賠償未果，被上訴人乃於97年1月17日函
    文通知上訴人王憲備自95年9月25日起終止前開國有耕地放
    租租賃契約；南投地檢署檢察官以上訴人王憲備、黃嶸鏗二
    人盜採系爭土地上之砂石涉有竊盜罪嫌而以96年偵字第1279
    、3589號提起公訴，現由原法院刑事庭以97年度易字第67號
    審理中等情，業據被上訴人提出地籍圖謄本、國有耕地放租
    租賃契約書、系爭土地勘查表列印資料暨地上物使用現況照
    片、現場會勘紀錄等件為證，且為兩造所不爭，堪信為真實
    。
  (二)上訴人雖均否認其有盜採砂石之行為，辯稱敏督利颱風挾帶
    豐沛雨水，河川有多處水位暴漲並衝破堤防，系爭土地亦因
    鄰近河流堤防潰堤，因而遭到洪水所帶來之土石沖刷淹沒，
    此天災所造成的土石流失屬不可抗力之事由，上訴人均無過
    失可言云云。惟查：
  1.上訴人黃嶸鏗未經申請核准，即於系爭土地上採取砂石，經
    訴外人卓廷杰等人檢舉，被上訴人分別於95年9月25日派員
    會同上訴人王憲備、南投縣政府等人員，及同年10月27日被
    上訴人派員會同上訴人王憲備、黃嶸鏗二人及南投縣政府等
    人員現場勘查結果，系爭土地現場地表平整明顯不同，呈凹
    陷狀，且被盜取土石數量經光波公司測量結果，被挖土石面
    積約計5822平方公尺，體積約計9899立方公尺，為上訴人王
    憲備等2人當時所不爭，並有光波公司測量後之測量圖、土
    方計算表、測量現場照片31張，及90年5月25日、90年8月6
    日、91年6月7日系爭土地原地上物狀況與遭挖取土時候地上
    物狀況對照照片6張（參原審卷第10頁至87頁）等件可證，
    系爭土地之地貌確實有呈凹陷狀態，明顯有土石遭挖取之情
    形，復經本院調閱原法院98年度訴字第127號違反水土保持
    法等案卷審認無訛。前開土地呈現高度落差非因自然沖刷所
    致，亦可排除該土地係遭墘溪暴漲所致等情，有台灣省水土
    保持技師公會函復原法院刑事庭之99年12月2日99省水保技
    字第9912020號函一件附卷可稽（見外放刑事一審影卷），
    上訴人辯稱係颱風溪水暴漲沖刷所致云云，即無可採。
  2.上訴人詮昌公司雖稱伊於94年1月10日開工，同年6月3日完
    工清淤工程期間，曾借用上訴人王憲備所承租系爭土地之一
    角，堆積土石將土地填高，作為施工道路使用，土石滅失為
    不事抗力之天然災害云云，惟所辯亦未能舉證證明，自不足
    採。況且，系爭土地土石滅失之面積甚廣，且體積巨大，衡
    其情形，應非肇因93年7月2日至4日間敏督利颱風風災所致
    ，否則上訴人詮昌公司於94年1月10日起至同年6月3日於清
    淤工程期間，何以未曾主動告知發包機關南投縣政府或被上
    訴人關於系爭土地有遭風災沖刷致流失土石情形以釐清責任
    ，以免日後產生爭議，迄至95年9月12日經訴外人卓廷杰檢
    舉，被上訴人始知系爭土地有土石滅失情形。又南投縣政府
    於95年10月27日會同被上訴人、南投縣政府警察局埔里分局
    警員、承租人即上訴人王憲備、承包廠商即上訴人詮昌公司
    之負責人即上訴人黃嶸鏗至現場會勘結果，亦認埔里鎮○○
    段1017號即系爭土地、1014、1015、1016、1018等87筆公有
    地及私有地疑似遭盜濫採土石情形，有南投縣政府會勘案件
    紀錄表可佐（原審卷第54、55頁參照）。再參以臺灣省水土
    保持技師公會99年12月2日函覆原法院之說明內容記載：(一)
    系爭土地地面與周圍土地呈現高度落差，以現況判斷非因自
    然沖刷所致，至於土地高度落差是否遭人為挖取地表土石，
    需有確實證據判斷。(二)承前，依現況地形及墘溪排洪能力判
    斷可排除該筆地號土地呈現之高度落差係遭墘溪暴漲沖刷所
    致。(三)經現況勘查以學理及實務兩方面檢討，目前現況並無
    「水土保持法」第32條第1項所指「致生水土流失」之結果
    。(四)依附件95年5月22日底片號碼為95R017-063，所拍攝航
    空照片顯示上開鄰近地號有挖土機至系3台，卡車至少6台應
    有挖取地表土石之行為等語（參原法院98年訴字第127號刑
    事卷第417頁），足認系爭土地土石之滅失並非因天災沖刷
    所致，是上訴人黃嶸鏗、詮昌公司前開抗辯並不可採。至上
    訴人王憲備在93年7月12日曾申請減免租金乙節，與其過失
    致砂石被盜採係二回事，尚不能因此即可證明係因風災所致
    土石流失情形。
  3.上訴人詮昌公司因承攬南投縣政府清淤工程，因配合梅雨季
    節之緊急疏濬，經南投縣政府核准以埔里鎮○○段1003、10
    04、1005、1010、1018、1013、1012、1011、1014號等9筆
    土地作為臨時土石堆置場（參原審卷第116頁），上訴人詮
    昌公司報請於94年1月10日開工，於同年6月3日報請竣工，
    並經南投縣政府於94年7月5日辦理驗收合格，於94年11月29
    日支付工程款468萬元給上訴人詮昌公司，惟詮昌公司於完
    工後仍堆置土石於前開9筆土地上，致遭南投縣政府處以上
    訴人黃嶸鏗罰鍰6萬元等情，此有卷附南投縣政府94年6月1
    日府流保字第09400862060號、94年12月5日府流保字第0940
    2413810號函文為證（原審卷116至118頁、213至219頁參照
    ），且兩造對此亦不爭執，亦堪認為真實。而系爭土地土石
    滅失並非天然災害所致，已如上述，上訴人黃嶸鏗否認有何
    盜採砂石，而抗辯稱：僅挖取經核准堆置土石之土石等語。
    然依光波公司之測量圖所示，系爭土地坐落位置緊鄰上訴人
    詮昌公司施作清淤工程之墘溪，同時與上訴人詮昌公司申請
    堆積土石之前開9筆土地相鄰，上訴人詮昌公司既承攬之墘
    坑清淤工程，自應依承攬契約約定之時間、範圍、數量內施
    作工程及挖取土石，然上訴人詮昌公司承攬之清淤工程於94
    年6月3日竣工，無法於竣工後三個月內完成土石清運，因而
    於94年9月14日申請延展三個月，惟於南投縣政府94年10月2
    7日現場會勘，原堆置土石未於期限內清運完畢，南投縣政
    府並於94年12月5日對上訴人黃嶸鏗處以罰鍰6萬元，有前開
    南投縣政府函文及申請書可佐（參原審卷225、217、218頁
    ），足認迄至94年底，上訴人銓昌公司仍未將其堆置之土石
    清運完畢。參以證人卓廷杰於刑事案證述：伊於95年7、8、
    9月數次至榮光段1017號現場，7月去的時候看見挖土機在旁
    邊挖起來，挖到砂石車上，填滿後將砂石載出去，後來有一
    次機會，我跟砂石車司機走，發現那台砂石車是去了中臺禪
    寺，看見黃嶸鏗在現場指揮砂石車調度，8月及9月伊再去，
    砂石車更多，挖土機也約有6部左右，砂石車約50部停在河
    床，準備運送等語（南投地檢署96年度偵字第1279號偵查卷
    35頁參照）；另上訴人詮昌公司出售予中臺禪寺之砂石總價
    款為445萬6856元（含稅），詮昌公司於95年7月1日開立統
    一發票予中臺禪寺等情，亦為上訴人所不爭，則94年年底至
    95年9月間，上訴人黃嶸鏗確有僱工清運土石等情，堪足認
    定為真實。而上訴人詮昌公司承攬墘溪之清淤工程，並申請
    堆置土石於前開9筆土地，其中並不包括系爭土地，上訴人
    黃嶸鏗為上訴人詮昌公司負責人，上訴人詮昌公司承攬之清
    淤工程、墘溪以及系爭土地、堆置土石之9筆土地位置坐落
    ，應有所知悉，卻仍於清運挖取堆置前開9筆土地之土石之
    時，將系爭土地上之土石併挖取之多，確可認系爭土地滅失
    之土石，係遭上訴人黃嶸鏗僱用之挖土機、砂石車挖取及清
    運出去。因而，上訴人黃嶸鏗抗辯並非故意盜取系爭土地土
    石縱認屬實，然清淤工程既為上訴人詮昌公司承攬之工程，
    上訴人黃嶸鏗身為上訴人詮昌公司負責人，對其承包業務範
    圍應知之甚詳，並應對僱用之人善盡監督之責，惟仍疏於注
    意，因而致系爭土地之土石為不法挖取而滅失，難謂已善盡
    其注意義務，而有過失無疑，自應依民法第184條第1項前段
    規定，就被上訴人所受損害負賠償責任。又清淤工程之承攬
    人為上訴人詮昌公司，上訴人黃嶸鏗則為詮昌公司負責人，
    則依民法第28條規定，上訴人黃嶸鏗於執行職務時疏於注意
    因而過失不法侵害被上訴人權益，致被上訴人管領之系爭土
    地發生土石滅失之損害，上訴人詮昌公司依前開規定就上訴
    人黃嶸鏗對被上訴人之損害負連帶賠償責任。
  4.至被上訴人主張上訴人王憲備有與上訴人黃嶸鏗於系爭土地
    共同採取砂石一節，為上訴人王憲備所否認，復未舉證以實
    其說，此部分之主張，尚不足採，則被上訴人依侵權行為法
    則請求上訴人王憲備負損害賠償之責，自非有據。
  (三)惟按承租人應以善良管理人之注意，保管租賃物，租賃物有
    生產力者，並應保持其生產力。承租人違反前項義務，致租
    賃物毀損、滅失者，負損害賠償責任。因承租人之同居人或
    因承租人允許為租賃物之使用、收益之第三人應負責之事由
    ，致租賃物毀損、滅失者，承租人負損害賠償責任。民法第
    432條第1項、第2項前段、第433條分別定有明文。又於山坡
    地內從事堆置土石、開挖整地等行為，應由土地經營人、使
    用人或所有人擬具水土保持計畫，向目的事業主管機關申請
    同意後，始可堆置或回填土石（水土保持法第4條、第12條
    參照）。經查：系爭土地為山坡地保育區內土地，有土地登
    記謄本可佐，而被上訴人與上訴人王憲備間之租賃契約中之
    其他約定事項(六)、(七)項約定：租賃耕地，承租人應作種植農
    作物之用，並應受「不得作違背法令規定或約定之用途使用
    」之限制等情，此有租賃契約在卷可佐（原審卷28頁參照）
    ，而被上訴人主張上訴人王憲備為系爭土地之承租人，有同
    意上訴人黃嶸鏗通行系爭土地之事實，為上訴人王憲備所不
    爭執（原審卷124頁參照），雖上訴人王憲備另抗辯以：上
    訴人黃嶸鏗係清淤工程之包商，沒有辦法不同意其通行。惟
    上訴人王憲備既為系爭土地之承租人，對系爭土地自負有保
    管義務，且依上開說明，上訴人王憲備並無權限同意他人於
    系爭土地挖取砂石或回填土石，縱其抗辯並未出具同意書予
    上訴人詮昌公司或上訴人黃嶸鏗挖取砂石，然而，上訴人王
    憲備既同意上訴人黃嶸鏗通行系爭土地，且上訴人黃嶸鏗除
    通行系爭土地外，並於系爭土地上挖取砂石，則上訴人王憲
    備前開准許上訴人黃嶸鏗通行系爭土地之行為及對上訴人詮
    昌公司、黃嶸鏗於系爭土地挖取土石之行為除未加阻止，復
    未即時通知被上訴人，核其行為，自已違背前開水土保持法
    之法令及租賃契約之約定，況上訴人王憲備明知所承租之土
    地為山坡地保育區農牧用地，並依租賃契約約定系爭土地之
    使用受有法令及約定之限制，如遇有第三人請求通行系爭土
    地或在系爭土地上採取砂石，於自身無審查可否准予之能力
    ，亦應通知被上訴人。而上訴人王憲備除擅自同意上訴人黃
    嶸鏗通行系爭土地外，尚且放任上訴人黃嶸鏗挖取土石，顯
    然違反承租人善良管理人之注意義務，未善盡保管租賃物即
    系爭土地之責甚明，因而致系爭土地土石滅失，上訴人王憲
    備自應依民法第432條第2項前段規定，對被上訴人負損害賠
    償責任。
  (四)按負損害賠償責任者，除法律另有規定或契約另有訂定外，
    應回復他方損害發生前之原狀。民法第213條第1項定有明文
    。
  1.被上訴人雖主張系爭土地被盜採後呈凹陷狀，經光波公司測
    量結果，遭挖取土石面積約計5822平方公尺，體積約計9899
    立方公尺云云。惟查上訴人王憲備於99年3月31日確實有在
    系爭土地上回填土方，此有被上訴人南投分處96年1月5日去
    函上訴人王憲備，要求應該將流失之土石回填回復原狀之函
    件可佐（參本院卷第128頁以下）。復由上訴人王憲備、黃
    榮鏗於96年9月間為了要回填系爭土地，經過同段（光榮段
    ）1018號土地，而遭訴外人即地主陳秋妹檢舉，嗣經檢察官
    為不起訴處分在案，另上訴人王憲備於96年12月間為了要回
    填系爭土地，經過同段（光榮段）1018號土地，再次遭新地
    主王瑞珠檢舉，嗣後上訴人王憲備被原法院判處有期徒刑四
    月，分別有南投地檢署97年度偵字第2834號不起訴處分書及
    原法院98年度訴字第11號刑事判決書各一件附卷可稽（參本
    院卷第128、133頁以下）附卷可稽。而證人即國有財產局職
    員鄭羽堡於原法院刑事案件審理時到庭證稱：「（問：你於
    九十九年四月二十三日有無再到現場？）是，我跟王憲備一
    起去，是要去看王憲備回填部分的範圍。」（問：「九十九
    年四月二十三日看王憲備回填的範圍是否約為636方公尺？
    ）是」；另同局職員證人簡淑鈴證稱：「王憲備在九十九年
    四月十二日有出具說明函給國有財產局南投分處表示已經回
    填，說明函後並有附照片…鄭羽堡會同王憲備有去現場勘查
    ，勘查結果王憲備有回填南投縣埔里鎮○○段1017地號靠近
    南投縣埔里填榮光段1018地號一小部份，勘查結果回填範圍
    約636平方公尺。」等情，此經本院調閱刑事卷審認，並有
    刑事一審影卷可稽（外放證物），是上訴人稱其已回填部分
    坑洞，依民法第213條第1項規定有互抵之適用，即為可採。
    既有填補損害，被上訴人稱上訴人王憲備違法回填土石之行
    為，不生回復原狀之效力云云，為無可採。
  2.又物因侵權行為而受損害，請求金錢賠償，其有市價者，應
    以請求時或起訴時之市價為準。蓋損害賠償之目的在於填補
    所生之損害，其應回復者，並非「原來狀態」，而係「應有
    狀態」，應將損害事故發生後之變動狀況考慮在內。故其價
    格應以加害人應為給付之時為準，被害人請求賠償時，加害
    人即有給付之義務，算定被害物價格時，應以起訴時之市價
    為準，被害人於起訴前已曾為請求者，以請求時之市價為準
    （最高法院64年第6次民庭庭推總會決議足參）。經查：被
    上訴人於97年7月1日提起本訴對上訴人求償，有原法院收文
    章可佐，而系爭土地滅失之土石經光波公司測量結果，計
    9899立方公尺；又案發後迄今已隔約5年，再次測量已不符
    當初系爭土地被盜取土石之地形原貌，當不準確，是上訴人
    稱原審刑事法院尚委託水土保持技師公會進行鑑定中，此事
    後鑑定結果亦不能為有利於上訴人之證據。又系爭土地坐落
    南投縣埔里鎮，參酌經濟部礦物局所統計之「臺灣地區各縣
    市砂石97年1月至12月份產量及價格」統計表所示，南投縣
    於97年1月至12月之砂、碎石及其他價格每立方公尺分別為
    773元、647元、881元，雖被上訴人主張本件請求以每立方
    公尺370元作為計算損害賠償金額之標準。惟查上訴人詮昌
    公司於95年7月1日曾出售價值445萬6856元之天然級配予中
    臺禪寺，其每立方米250元為實際交易價格，為兩造不爭執
    ，且有統一發票及中臺禪寺函附卷可稽（參原審卷181頁以
    下），該價格尚稱適當，應為可採。並參酌光波公司前於案
    發不久曾會同兩造及相關人員勘測被挖取土石數量，依其測
    量面積5822平方公尺，總體積9899立方米，而本件已回填面
    積636平方公尺，按其比例計算共回填土石1081立方米。又
    事後現場照片不足以證明回填體積高達2020立方米，上訴人
    亦未能另舉證證明，是其稱回填土石有2020立方米云云，自
    不能採。而南投縣政府93年4月6日修訂實施之「南投縣政府
    暨所屬各機關學校土木工程（統一）單價參考表」所列埔里
    地區摻砂石（天然）級配料購運統一單價係為370元╱立方
    公尺（原審卷89頁參照）僅供所屬機關學校參考，並非實際
    交易價格，自不可採為損害計算之基準。則被上訴人請求上
    訴人王憲備賠償被上訴人220萬4500元〈計算式：250×（00
    0000000）＝2,204,500），於法有據。
  (五)末按連帶債務之成立，須數人負同一債務，而明示對於債權
    人各負全部給付之責任，或法律有規定者為限，此在民法27
    2條定有明文。經查：被上訴人就其所受前揭損害，對上訴
    人黃嶸鏗、銓昌公司主張依侵權行為法則請求連帶賠償，核
    屬有據，被上訴人另對上訴人王憲備部分復主張依租賃關係
    請求賠償，亦屬有據，均已詳述如前。而上訴人黃嶸鏗、詮
    昌公司二人負連帶賠償責任是基於民法第28條之規定，上訴
    人詮昌公司與被上訴人王憲備不負不真正連帶責任。上訴人
    黃嶸鏗、詮昌公司二人負連帶賠償責任與上訴人王備憲負賠
    償責任既係基於法律規定之不同原因而負賠償責任，因本案
    上訴人黃嶸鏗與上訴人王憲備給付具有同一之目的，則上訴
    人黃嶸鏗與上訴人王憲備其中一人為給付，另一人在其給付
    範圍自同免其責任，故其性質應為不真正連帶債務。從而，
    被上訴人就系爭土地被挖取土石所受損害，對上訴人黃嶸鏗
    、銓昌公司依侵權行為法則請求其連帶賠償220萬4500元，
    對上訴人王憲備依租約請求其賠償220萬4500元，及均自追
    加上訴人書狀繕本送達翌日即98年1月1日起至清償日止按年
    利率百分之5計算之利息，如其中上訴人黃嶸鏗或王憲備一
    人已為給付，則其餘上訴人王憲備或黃嶸鏗就其給付數額範
    圍內免為給付義務，為屬有據，應予准許。逾此範圍之請求
    ，為無理由，應予駁回。原審就超過上開應准許部分，為上
    訴人敗訴之判決，並為假執行之宣告，且認上訴人銓昌公司
    與上訴人王憲備負不真正連帶債務之給付義務，自有未洽。
    上訴意旨就此部分指摘原判決不當，求予廢棄改判，為有理
    由。至於上開應准許部分，原審判命上訴人給付，並為假執
    行之宣告，核無違誤，上訴意旨，就此部分，仍執陳詞，指
    摘原判決不當，求予廢棄，為無理由，應駁回其上訴。
五、本件事證已臻明確，兩造其他攻擊防禦方法及舉證，經審核
    後，認對本件判決結果，不生影響，爰不逐一審究。
六、據上論結，本件上訴為一部有理由，一部無理由，依民事訴
    訟法第450條、第449條第1項、第79條、第85條第2項，判決
    如主文。
中    華    民    國   100    年    4     月    12    日
                民事第五庭    審判長法  官  李寶堂
                                    法  官  古金男
                                    法  官  王重吉
以上正本係照原本作成。
上訴人王憲備等三人得上訴。
如對本判決上訴，須於收受判決送達後20日內向本院提出上訴書
狀，其未表明上訴理由者，應於提出上訴後20日內向本院提出上
訴理由書（須按他造人數附具繕本）。
上訴時應提出委任律師為訴訟代理人之委任狀。具有民事訴訟法
第466條之1第1項但書或第2項之情形為訴訟代理人者，另應附具
律師及格證書及釋明委任人與受任人有該條項所定關係之釋明文
書影本。如委任律師提起上訴者，應一併繳納上訴審裁判費。
                                    書記官  林玉惠
中    華    民    國   100    年    4     月    12    日
                                                      Ａ